【裁判字號】    95,上易,747
【裁判日期】    950907
【裁判案由】    詐欺
【裁判全文】
臺灣高等法院臺中分院刑事判決         95年度上易字第747號
上  訴  人  臺灣臺中地方法院檢察署檢察官
被      告  丙○○（原名廖國盛）
上列上訴人因被告詐欺案件，不服臺灣臺中地方法院95年度易字
第212號，中華民國95年4月28日第一審判決（起訴案號：臺灣臺
中地方法院檢察署94年度偵字第18283號） ，提起上訴，本院判
決如下：
    主    文
原判決撤銷。
丙○○犯詐欺取財罪，處有期徒刑陸月，如易科罰金，以銀元
佰元即新臺幣玖佰元折算壹日。
    犯罪事實
一、丙○○（更名前為廖國盛）前已積欠民間貸款新臺幣（下同
    ） 6百餘萬元，經濟上陷於困窘，本無支付之能力。詎其竟
    基於意圖為自己不法所有之犯意，隱瞞其無支付能力，亦無
    支付買賣價金意願之實情，透過設於臺中市○○路 82之2號
    太平洋房屋仲介股份有限公司之仲介，向甲○○、王閔龍兄
    弟謊稱表示有購買購買彼等所有，坐落臺中市○區○○○段
    第199之152、199之154地號 （起訴書誤繕為159之152、159
    之154地號） 土地之意願，致甲○○、王閔龍陷於錯誤，錯
    認丙○○有支付買賣價金之能力及意願，雙方乃於民國90年
    10月28日，簽訂買賣契約，約明甲○○、王閔龍以 121萬元
    之價格，將上開土地出售予丙○○，並移轉登記予不知情之
    丙○○子廖勻鴻（業經檢察官另為不起訴處分確定）。然甲
    ○○、王閔龍為擔保價金之支付，仍持有該土地之所有權狀
    。嗣丙○○僅支付價款31萬元，所餘價款90萬元（原由丙○
    ○及其子廖勻鴻共同簽91年2月9日到期之本票，交付甲○○
    、王閔龍收執，然屆期提示不獲支付）迄未支付。丙○○為
    取上開土地之所有權狀以辦理抵押貸款供己使用，繼於93年
    2月17 日佯與甲○○、王閔龍簽訂同意書，約明丙○○應重
    新簽發本票一紙，面額包含價金尾款 90萬元及遲延利息5萬
    元，交付甲○○、王閔龍收執，並按每月給付 5萬元之方式
    清償上揭價款及遲延利息，如有一期未付，視為全部到期。
    同時為方便丙○○向銀行貸款以清償上揭價款，另約定甲○
    ○、王閔龍應交付土地所有權狀予丙○○，而丙○○則承諾
    在取得銀行貸款後，優先清償上開全部價款。詎丙○○取得
    土地所有權狀後，隨即於93年3月4日將上開土地所有權移轉
    登記予其不知情之子廖偵量，並向大里市農會抵押貸款80萬
    元，且以該貸得款項中之35萬5千7百56元，支付前向財政部
    國有財產局臺灣中區辦事處（以下簡稱國有財產局）申請購
    買同上地段第210之426地號土地之價金及遲延利息；嗣又向
    大里市農會追加貸款為150萬元（增貸70萬元）。再於同年6
    月25日利用廖偵量名義，以上開土地設定抵押權擔保，向臺
    中商業銀行股份有限公司 （以下簡稱臺中商銀）轉貸得2百
    萬元之款項，扣除其支付國有財產局之款項外，餘款 164萬
    餘元則均挪為他用，無意依所簽定之同意書優先清償本件買
    賣價款。至此，甲○○、王閔龍始悉受騙。
二、案經甲○○訴請臺灣臺中地方法院檢察署檢察官偵查起訴。
    理    由
一、訊之被告丙○○固坦承於上揭時地，向告訴人甲○○及王閔
    龍兄弟購買系爭土地，僅支付價金31萬元，尚餘90萬元尾款
    迄未支付，嗣又簽定同意書取得土地所有權狀，並承諾取得
    銀行貸款後，優先清償其餘本件買賣價金，而迄今僅再支付
    5萬元遲延利息等事實不諱； 然矢口否認有何詐欺之犯意及
    行為，辯稱：在本案買賣前，因案外人賴如金積欠伊保證債
    務，伊業已取得法院判決其對賴如金有2百6萬4千9百98元債
    權及遲延利息之勝訴判決後，才向告訴人及被害人購買系爭
    土地，伊於購買之初，確係有能力清償本件買賣價金，嗣後
    因為賴如金不斷提起上訴及異議之訴，導致案件懸而未決，
    伊才無法取得該筆款項支付告訴人的買賣價金，且伊於告訴
    人取得面額90萬元本票裁定後曾主動通知告訴人，伊在臺灣
    彰化地方法院有強制執行案件，希望告訴人參與分配，但告
    訴人並未參與分配；伊以廖勻鴻名義購買系爭土地，業已給
    付訂金30萬元及交付面額90萬元之本票一紙，並辦妥所有權
    移轉登記予廖勻鴻後，將上開本票及土地所有權狀交予仲介
    公司之代書保管，於91年5、6月間，伊對賴如金所有擔保金
    債權確定無法拿到後，曾向告訴人提及上開土地所有權狀改
    交由告訴人保管，因為伊嗣後向銀行就系爭土地欲設定抵押
    辦理貸款時，才知系爭土地為畸零地，遂向國有財產局購買
    在系爭土地後方之同地段第210之426號土地，以便合併向銀
    行借貸，貸得更高金額，於徵得告訴人同意後，始書立同意
    書，由被告重新開立面額95萬元之本票交付告訴人，及取得
    告訴人保管之系爭土地所有權狀，連同以伊之子廖勻鴻名義
    向國有財產局購得之210之426號土地，向臺中商銀貸款 2百
    萬元，除將其中50萬元用來清償其購買210之426號土地而向
    廖偵量借貸部分外，餘款作為申請建造、設計圖及混合物、
    廢棄物環保證明使用，伊於簽立上開同意書時，業已提示伊
    向國有財產局申購土地之文件給告訴人看；伊於本案前雖有
    積欠民間貸款，但純屬伊以其實際負責人之晉邦營造有限公
    司（登記負責人李碧桃）與他人合夥建屋（伊與他人合夥經
    營之晉邦營造有限公司），而向銀行貸款融資興建部分，而
    該融資抵押額度為3千5百萬元，伊依比例折算應負擔之額度
    約為5、6百萬元。其確有支付價金之能力及意願，並無詐欺
    之犯行云云。
二、惟查上開犯罪事實，業據告訴人甲○○指證明確，並提出土
    地買賣契約書、同意書、本票等附卷可資佐證。參之被告自
    承其向告訴人等購買系爭土地時，確已積欠民間貸款 6百餘
    萬元；而被告與賴如金間之債務糾紛，係早在89年間即已發
    生，有相關民事判決影本附卷可稽，其既非本件締約後之突
    發狀況，被告辯稱係因此突發狀況而無法付款，顯然混淆真
    相。況被告自90年間訂約買賣後，除支付31萬元價金，及為
    取得上開同意書而再陸續支付3萬元及2萬元外，迄今將近 5
    年，仍未清償其餘大部分買賣價款，益見被告資力確實不足
    以支付系爭土地之買賣價款。被告雖辯稱其曾要求告訴人參
    與分配30萬元之債權，並曾對外借貸現金54萬元準備清償告
    訴人云云；然此為告訴人所否認，且若被告確實能提出30萬
    元債權及54萬元之現金，合計已達84萬元，幾為本件價金尾
    款之總額，告訴人豈有不接受之可能？被告空言有清償之能
    力及意願，尚難採信。
三、再參以本件土地買賣契約書第6條第2項約定，買方之權狀暫
    由代書保管，待尾款票據兌現後始逕行交付買方，足見告訴
    人係為擔保被告能如期給付價金尾款，始要求系爭土地雖已
    過戶予廖勻鴻，仍應暫由代書保管所有權狀，迄被告付清尾
    款為止；然因被告遲未能支付買賣尾款，代書遂將土地所有
    權狀交付告訴人收執，此為雙方所不爭執。而被告因未能取
    得土地所有權狀，無法辦理抵押貸款，故有再於 93年2月17
    日簽立同意書之舉。另依被告與告訴人簽立之同意書第3 條
    約定：「賣方於簽訂同意書時，一併交付土地所有權狀予買
    方，買方承諾該不動產取得銀行貸款後，優先清償積欠賣方
    之全部款項。」；其第4條約定： 「買方需於該土地上搭建
    建物後，方能取得銀行貸款，恐買方故意拖延，損害賣方之
    權益，買方需於同意書簽訂後壹年內將建物完工，並取得銀
    行之貸款，違者，將賠償賣方之所有損失。」就被告應於何
    時清償買賣價金一節，被告雖辯稱：因系爭土地無法貸款及
    單獨使用，因此雙方係約定購買毗鄰國有地，並建屋完成後
    ，再貸款清償云云。然告訴人則證稱：系爭土地本來就可單
    獨使用及貸款，因此當時係約定土地貸款完成後，即應優先
    清償，只是如單以土地貸款不容易時，就按同意書第4 條之
    約定，由被告當起造人蓋房屋，並約定應於 1年內建好向銀
    行貸款優先清償等語。徵之被告於簽訂同意書後，即曾於93
    年3月4日單獨以系爭第199之152地號土地（用廖偵量名義貸
    款）設定抵押權，向大里市農會貸得80萬元，此有該農會95
    年4月7日里農信字第0950001047號函在卷可稽；而系爭第19
    9之152地號土地並非畸零地，反而係毗鄰之第210之426號國
    有地才是畸零地，應併入本件系爭土地使用，方能發揮土地
    效用，亦有國有財產局覆函在卷可按。足證就上開同意書之
    解釋，應以告訴人之指訴與事實相符，堪予採信。
四、又被告係於93年3月4日以系爭第199之152地號土地設定抵押
    權，向大里市農會貸得80萬元，隨於93年3月5日向國有財產
    局支付前申請購買上開同地段第210之426地號國有地之價金
    35萬4千3佰元及遲延利息1千4百56元；嗣於 93年5月28日復
    以系爭第199之152地號土地及上開購得之國有地設定抵押權
    ，向大里市農會借貸150萬元 （扣除之前貸得之80萬元，實
    際再撥款70萬元）；再於93年6月28日以同上2筆土地設定抵
    押權，向臺中商銀貸得2百萬元 （扣除借新還舊，清償向大
    里市農會借貸之1百50萬元，實際取得款項50萬元） ，此有
    大里市農會、國有財產局、臺中商銀覆函在卷足憑。則以被
    告最終向銀行貸得之2百萬元 （迄未清償），扣除其支付國
    有財產局之價金及遲延利息，餘款多達 1百64萬4千2百44元
    ，其理當依上開同意書之約定優先清償告訴人買賣價金（且
    有餘裕），乃其竟一再拒絕履行支付價金之義務，又遲未能
    完成建屋之工作，尤有甚者，大部分貸得款項均不明去向，
    在在足以佐證被告毫無支付買賣價金之本意。
五、綜上所述，被告隱瞞自己無支付能力之事實於前，而與告訴
    人簽訂土地買賣契約，誘使告訴人出售系爭土地，並完成所
    有權移轉手續，其後當告訴人以扣留土地所有權狀為其債權
    之擔保時，被告為取得土地所有權狀以辦理貸款供己花用，
    持續隱藏無支付價金之本意，佯以簽立同意書之方法，誘騙
    告訴人交付土地所有權狀，事後貸得款項，果然分毫未清償
    積欠之買賣價金，足證其確有為自己不法所有之意圖。本件
    事證明確，被告犯行堪予認定。
六、查被告犯罪後，刑法關於罰金刑最低額 （第33條第5款）及
    易科罰金折算標準（第41條）之規定，業經總統於94年2月2
    日公布修正，並自95年7月1日起施行，比較修正前後之規定
    ，以修正前之規定最有利於被告，依刑法第2條第1項規定，
    應適用修正前之規定，合先明。核本件被告所為，係犯刑
    法第339條第1項之詐欺取財罪。被告借用不知情之廖勻鴻、
    廖偵量名義，購買系爭土地，及移轉所有權，而實施本件詐
    欺犯行，係間接正犯。其於訂立買賣契約後，為取得系爭土
    地，再佯與告訴人簽訂同意書，均為達成同一詐欺犯罪之接
    續動作，僅論以一詐欺罪。原審法院未詳予調查上開不利被
    告之證據，遽以被告被訴之犯罪不能證明為由，判決被告無
    罪，核有違誤。檢察官上訴意旨執此指摘原判決不當，即有
    理由，應由本院予以撤銷改判。爰審酌被告曾有多次犯罪前
    科紀錄，有臺灣高等法院被告前案紀錄表在卷可按，其以詐
    騙手段，誘使告訴人陷於錯誤，而為財物之交付，造成告訴
    人損失非小，犯罪情節並非輕微，事後又飾詞卸責，拖延與
    告訴人和解之過程，使告訴人無法獲得合理之賠償，態度不
    佳等一切情狀，量處如主文第2 項所示之刑，並諭知易科罰
    金之折算標準示懲。
據上論斷，應依刑事訴訟法第369條第1項前段、第364條、第299
條第1項前段，刑法第2條第1項、第339條第1項，修正前刑法第4
1條第1項前段，刑法施行法第1條之1，修正前罰金罰鍰提高標準
條例第2條，判決如主文。
本案經檢察官乙○○到庭執行職務。
中    華    民    國    95    年    9     月    7     日
              刑事第六庭  審判長法  官  李  文  雄
                                法  官  黃  永  祥
                                法  官  邱  顯  祥
上列正本證明與原本無異。
不得上訴。
                                書記官  陳  桂  芬
中    華    民    國    95    年    9     月    8     日
中華民國刑法第339條（普通詐欺罪）：
意圖為自己或第三人不法之所有，以詐術使人將本人或第三人之
物交付者，處五年以下有期徒刑、拘役或科或併科一千元以下罰
金。
以前項方法得財產上不法之利益或使第三人得之者，亦同。
前二項之未遂犯罰之。
                                                      Ｒ


司法院資訊處製作；財團法人民間司法改革基金會備份。
